【裁判字號】    97,上訴,2629
【裁判日期】    971204
【裁判案由】    偽造文書等
【裁判全文】
臺灣高等法院臺中分院刑事判決        97年度上訴字第2629號
上  訴  人  臺灣臺中地方法院檢察署檢察官
上  訴  人
即  被  告  丙○○
上  訴  人
即  被  告  庚○○
上列上訴人等因被告等偽造文書等案件，不服臺灣臺中地方法院
96年度重訴字第4669號中華民國97年8月29日第一審判決（起訴
案號：臺灣臺中地方法院檢察署96年度偵字第7313號，併案案號
：同署96年度偵字第14615號），提起上訴，本院判決如下：
    主    文
上訴駁回。
    犯罪事實
一、丙○○、庚○○2人係夫妻（另於民國95年7 月1 日以後之
    詐欺犯行，業經臺灣臺中地方法院以97年度易字第672號判
    決各犯詐欺罪3罪，均各判處有期徒刑7月，減為有期徒刑3
    月又15日，各定執行刑為有期徒刑9月，並經本院以97年度
    上易字第1070號判決上訴駁回確定），其2人原分別擔任新
    竹國際商業銀行股份有限公司（下稱新竹商銀）黎明分行經
    理、三義分行襄理，因自87年間起負擔其等家人之債務，而
    積欠新臺幣（下同）計1千萬元以上之債務。其2人均明知已
    無償還能力，惟為償還之前所積欠之債務，竟仍共同基於意
    圖為自己不法所有及行使偽造私文書之概括犯意聯絡，連續
    為下列犯行：
  (一)丙○○、庚○○2人先後於93年5月3日、94年5月3日及95年5
    月3日某時許，均未經己○○之同意，以每年到期換單之方
    式，或由庚○○、或由丙○○（93年5月3日、94年5月3日由
    庚○○所為，95年5月3日由丙○○為之）在不詳處所，盜用
    己○○之印章，在新竹商銀之存單存摺存款質押借據「存款
    人簽章（存款人原留印鑑）」、「借款人（即存單存款人）
    」欄上加蓋「己○○」之印文各1枚，並於「借款人（即存
    單存款人）」欄上偽簽「己○○」之署名1枚後，復由庚○○或丙○○以「見簽人」之身分，在上開質押借據上蓋用「
    見簽人」之印文，而偽造表示以「己○○」名義提供存單存
    摺存款設定質權予新竹商銀作為擔保，向新竹商銀借貸2百
    萬元之存單存摺存款質押借據私文書，並持向新竹商銀黎明
    分行行使，向該分行質借2百萬元，使該分行承辦人員陷於
    錯誤，信以為係己○○本人提供其個人定期存單帳戶存款質
    借現金，分別交付各2百萬元予丙○○及庚○○，其2人則將
    之用以償還其他債務，足以生損害於己○○之利益及新竹商
    銀對於客戶質借核撥款項審核之正確性。嗣丙○○及庚○○
    雖為避免遭察覺，分別於94年5月3日及95年5月3日前（即其
    等第2、3次冒用己○○名義，向新竹商銀黎明分行申辦質借
    ），以轉單（即償還前所借貸款項並再次質借）之方式，隱
    瞞上情，仍於96年4月間，經新竹商銀黎明分行經理徐國基
    於例行稽核中發現有異，並向己○○查證後，向法務部調查
    局臺中市調查站檢舉，而悉上情。
  (二)丙○○、庚○○2人於94年12月6日前之某日，因丙○○職務
    上之機會而知悉客戶甲○○存款豐厚，竟與戊○○（另經臺
    灣臺中地方法院以97年度重訴字第1251號判決判處有期徒刑
    2年6月）共同基於意圖為自己不法所有之犯意聯絡，先由丙○○及庚○○等2人遊說甲○○加入戊○○所經營之法拍、
    銀拍事業，而甲○○與戊○○親自面談時，戊○○則向甲○○訛稱：除給予每月6%之紅利外，拍得之不動產將過戶或設
    定抵押權至其本人或指定之人名下等語，並由丙○○及庚○○等2人向甲○○佯稱：願在相關協議書、本票及支票上背
    書，供作擔保等語，使甲○○陷於錯誤，誤認戊○○將以其
    所給付之資金用於所協議投資之不動產，並可藉此獲得紅利
    、不動產所有權及抵押權等利益，而應允投資。戊○○、丙○○及庚○○等3人遂陸續於：
  (1)94年12月6日某時許，由戊○○向甲○○訛稱：欲向法院投
    標購買臺中市○○段351地號風景區建地約15360坪等語，並
    由丙○○擔任連帶保證人，簽訂協議書，使甲○○陷於錯誤
    ，於同日某時，分別以其個人及蘇秀如（即甲○○之媳婦）
    名義，匯款9百萬元及5 百萬元至不知情之黃新發所有之新
    竹商銀卓蘭分行（帳號：00000000000號）帳戶內，並委由
    黃新發於同日簽發票號為0000000至0000000號，票面金額均
    為4百萬元、發票人為新竹商銀、受款人為戊○○之支票計
    5紙（其中6 百萬元係黃新發個人投資之金額），交付予戊○○。
  (2)同年月9日某時許，由戊○○向甲○○佯稱：欲向臺中市第
    七商業銀行洽購臺中縣太平市○○路（起訴書誤繕為東華路
    ）430號及建號13260號等26筆建物約3856坪，需調度資金投
    資等語，並由庚○○擔任連帶保證人，簽訂協議書，使甲○○陷於錯誤，分別於同日及同年月13日某時，以蘇秀如及王
    碧如（即甲○○之女）名義，匯款5百萬元、1 千5 百萬元
    及5百萬元至不知情之鄭涵文（即戊○○之前女友）所有之
    新竹商銀黎明分行（帳號：00000000000號）帳戶內。
  (3)於同年月中旬某日，由戊○○向甲○○佯稱：欲向復華銀行
    購買臺中市○○○路之亞太大樓建物等語，並提出復華銀行
    之臺中市亞太大樓案建物面積、貸款表1紙，使甲○○陷於
    錯誤，分別於同年月20日、26日、95年1月3 日及4 日，以
    王雅亭（即甲○○之女）、王碧如及其個人名義，匯款5百
    萬元、8百萬元、7百萬元、2千萬元、1千5百萬元及5百萬元
    （合計6千萬元）至鄭涵文之前開帳戶內。丙○○及庚○○
    2人則分別於94年12月6日、9日、14日、20日、21日、30 日
    及95年1月4日，分得4百萬元、5百萬元、250萬元、280萬元
    、220萬元、65萬元、200萬元及500萬元（合計2415萬元）
    ，用以清償其等積欠之債務。嗣因甲○○自戊○○處取得2
    期（每期6百萬元）紅利後，即未再獲得任何紅利及不動產
    權利，發覺有異，進而於95年7月間查得上述臺中市○○段
    351地號之土地係由不知情之林清輝，於95年6月21日拍得，
    並於同年7月12日，為債務人由甲田不動產有限公司設定有
    最高限額抵押權2400萬元予第三人蔡同琮、黃美娥，且上述
    臺中縣太平市○○路430號及建號13260號等26筆建物亦非由
    戊○○等人所購得，始悉上情。
  (三)丙○○、庚○○又共同承上開意圖為自己不法所有之概括犯
    意聯絡，於95年5月間某時許，在不詳處所，由庚○○向乙○○訛以：丙○○所任職之新竹商銀黎明分行之客戶由甲田
    不動產股份有限公司（下稱由甲田公司）需要辦理抵押貸款
    ，然因銀行放款審查作業流程之關係，遇有資金無法及時撥
    貸之情，需要短期資金週轉等語，並交付新竹商銀黎明分行
    帳號：003371號帳戶之支票（發票人為由甲田公司、發票日
    為95年8月22日、票據號碼為AA0000000號、票面金額為50萬
    元之）1紙予乙○○，使乙○○陷於錯誤，於95年5 月間某
    時，在由甲田公司門口，交付現金50萬元予庚○○，丙○○
    及庚○○則將之用以償還其他債務。
二、案經甲○○訴請臺灣臺中地方法院檢察署檢察官偵查起訴，
    及法務部調查局臺中市調查站送請同署檢察官移送併辦。
    理    由
一、按被告以外之人於審判外之陳述，雖不符刑事訴訟法第159
    條之1至第159條之4之規定，然經當事人於審判程序同意作
    為證據，法院審酌該言詞陳述作成時之情況，認為適當者，
    亦得為證據；當事人、代理人或辯護人於法院調查證據時，
    知有刑事訴訟法第159條第1項不得為證據之情形，而未於言
    詞辯論終結前聲明異議者，視為有前項之同意，刑事訴訟法
    第159條之5定有明文。核其立法意旨，在於傳聞證據未經當
    事人之反對詰問予以核實，原則上先予排除。惟若當事人已
    放棄反對詰問權，於審判程序中表明同意該等傳聞證據可作
    為證據；或於言詞辯論終結前未聲明異議，基於尊重當事人
    對傳聞證據之處分權，暨證據資料愈豐富，愈有助於真實發
    見之理念，且強化言詞辯論主義，使訴訟程序得以順暢進行
    ，上開傳聞證據亦均具有證據能力。查本案採為判決基礎之
    被告以外之人於審判外之言詞或書面陳述，固屬傳聞證據，
    惟被告等就該審判外之陳述，及就本案採為判決基礎之文書
    資料，均未曾於言詞辯論終結前爭執其證據能力或聲明異議
    ，本院審酌上開陳述作成時之情況，並無違法取證之瑕疵，
    認以之作為證據為適當，揆諸上開規定，該審判外之陳述及
    文書資料均有證據能力，先予敘明。
二、訊據上訴人即被告（下稱被告）丙○○、庚○○坦承上揭連
    續行使偽造私文書等犯行，惟均辯稱「被害人（即己○○）
    和我是親戚關係，當時我是向她借錢，我都有付利息」、「
    戊○○知道我們負債，就要我們找法拍投資客進來，戊○○
    也沒有給我佣金」、「並不是我和戊○○一起詐騙甲○○。
    戊○○已經知道我負債多少錢，希望我把事情處理好，再找
    法拍金主進來，事實上我是向戊○○借錢，我們只是作介紹
    」、「90年我們就有金錢借貸，都有付利息，我財務有困難
    ，我才向她（即乙○○）調度」云云。經查：
  (一)上揭被告丙○○、庚○○如何共同連續行使偽造私文書、詐
    欺取財等犯罪事實，業據被告丙○○、庚○○於原審審理時
    均坦承不諱，並均為認罪之答辯（見原審97年8月12日準備
    程序筆錄），核與證人即被害人己○○之子詹前豐、乙○○
    於警詢、偵訊、原審審理時、證人即告訴人甲○○於偵查中
    、原審審理時之指述，及證人即另案被告戊○○於偵查中、
    證人即新竹商銀黎明分行經理徐國基於警詢時、證人林清輝
    、鄭涵文於偵查中證述之情節相符；且證人即另案被告戊○○於原審審理時證稱「（問：你是如何認識甲○○？）經過
    庚○○、丙○○介紹」、「（問：當初簽立第1份協議書有
    誰在場？提示協議書並告以要旨）丙○○、庚○○、黃新發
    、甲○○等人」、「（問：被告2人有無在介紹甲○○之後
    ，還介入你的投資法拍事宜？）他們2人沒有合夥出資，但
    是法拍的事情他們都會知道，庚○○有參與的就是她負責管
    帳，我不能隨便用錢」、「（問：你有無找被告2人討論找
    金主做法拍的事情？）有，是他們主動介紹的」、「（問：
    你與被告2人有無借貸關係？）沒有」等語（見原審97年7月
    1日審判筆錄），被告丙○○更供稱「（問：關於己○○的
    部分是從何時開始做的？）95年5月3日，己○○的簽名是我
    偽造的，印章是沒有經過詹先生同意盜用的」、「對於詐騙
    告訴人乙○○部分我承認」等語（見原審97年4月14日、97
    年7月1日審判筆錄），足徵被告等2人於原審審理時之自白
    與事實相符，被告等2人於本院審理時改詞否認上開詐欺犯
    行，顯圖飾卸，不可採信。
  (二)此外並有94 年12月6日、同年月9日之協議書2張、彰化銀行
    匯款回條9張、中國國際商業銀行國內匯款申請書影本2張、
    新竹國際商業銀行轉帳收入傳票影本5張、匯款明細表1張及
    另案被告戊○○與被告丙○○、庚○○等3人所簽發暨共同
    簽發之本票影本計7張、臺中市亞太大樓案建物面積、貸款
    表、臺中市○○區○○段351地號、南投縣竹山鎮○○○段
    鹿子坑小段38地號、彰化縣溪湖鎮○○段136地號及雲林縣
    斗六市○○段126地號等土地登記第二類謄本各1份、庚○○
    所書立之取款金額明細表、渣打國際商業銀行股份有限公司
    黎明分行96 年7月26日渣打商銀黎明字第09600019號函暨所
    附帳號00000000000號（戶名鄭涵文）開戶資料及交易明細
    、彰化銀行匯款回條聯四張、臺中商業銀行入戶電匯通知單
    2張、協議書1張；己○○所有之新竹商銀黎明分行帳戶（帳
    號：00000000000000號）定期存單存摺及偽造之新竹商銀95
    年5 月3日存單存摺存款質押借據、由甲田公司所簽發面額
    為50 萬元之支票影本1張、被告丙○○及庚○○所簽立交付
    予乙○○之切結書、被告丙○○簽立交付予己○○之承諾書
    在卷足憑，本件事證明確，被告等2人犯行堪予認定。
三、論罪之說明：
  (一)法律變更之比較適用：
  (1)按被告行為後，刑法及刑法施行法業於94年2月2日總統以華
    總一義字第0940一義字第09400014901號令修正公布，並於
    95年7月1日施行（下稱新刑法，修正前刑法下稱舊刑法），
    如附表所示之條文業經修正。按行為後法律有變更者，適用
    行為時之法律，但行為後之法律有利於行為人者，適用最有
    利於行為人之法律，修正後刑法第2條第1項定有明文。此條
    規定係規範行為後法律變更所生新舊法律比較適用之準據法
    ，本身尚無新舊法比較之問題，於新法施行後，應一律適用
    新法第2條第1項之規定，為「從舊從輕」之比較。
  (2)查此次刑法第28條共同正犯規定，亦有修正，分別適用新、
    舊法比較結果，刑法第28條原規定「2人以上共同『實施』
    犯罪之行為者，皆為共同正犯」，新法修正為「2人以上共
    同『實行』犯罪之行為者，皆為共同正犯」，將舊法之「實
    施」修正為「實行」。原「實施」之概念，包含陰謀、預備
    、著手及實行等階段之行為，修正後僅共同實行犯罪行為始
    成立共同正犯。是新法共同正犯之範圍已有限縮，排除陰謀
    犯、預備犯之共同正犯。新舊法就共同正犯之範圍既因此而
    有變動，自屬犯罪後法律有變更，而新法之規定並非較有利
    於被告，應適用被告行為時之規定。
  (3)查刑法第55條牽連犯、第56條連續犯之規定，業於94年7月7
    日修正公布刪除，並於95年7月1日施行，則被告之犯行，因
    行為後新法業已刪除牽連犯、連續犯之規定，此刪除雖非犯
    罪構成要件之變更，但顯已影響行為人刑罰之法律效果，自
    屬法律變更，依新法第2條第1項規定，比較新、舊法結果，
    以適用被告之行為時法律即舊法論以牽連犯、連續犯，對被
    告較為有利。
  (4)刑法第33條第5款亦經修正公布，修正後刑法第33條第5款規
    定「罰金：新臺幣1千元以上，以百元計算之」，與修正前
    刑法第33條第5款規定「罰金：（銀元）1元以上」不同。比
    較新舊法結果，以修正前即行為時法較有利於被告，應依刑
    法第2條第1項規定，本案被告所犯修正前詐欺罪之法定罰金
    刑部分，自應適用行為時之法律即修正前刑法第33條第5款
    規定決定其罰金部分之法定刑。
  (二)核被告丙○○及庚○○2人所為，均係犯刑法第216條、第
    210條之行使偽造私文書罪、刑法第339條第1項之詐欺取財
    罪。茲對被告等之論罪說明如下：
  (1)被告2人偽造「己○○」署押及盜用「己○○」印章之行為
    ，係偽造私文書之部分行為；又其偽造私文書之低度行為，
    應為行使偽造私文書之高度行為所吸收，均不另論罪。
  (2)被告2人就上開犯罪事實欄一(一)、(二)、(三)所示之行使偽造私
    文書、詐欺取財犯行間，及被告2人與戊○○就上開犯罪事
    實欄一(二)所示之詐欺取財犯行間，有犯意聯絡及行為分擔，
    均為共同正犯。
  (3)被告2人先後多次行使偽造私文書、詐欺取財之犯行，犯罪
    手法相同、時間緊接，所犯係構成要件相同之罪名，顯係基
    於概括犯意反覆為之，應依修正前刑法第56條規定，均論以
    連續犯，並均依法加重其刑。
  (4)被告2人所犯上開連續行使偽造私文書罪、連續詐欺取財2罪
    間，有方法、結果之牽連關係，為牽連犯，應依修正前刑法
    第55條後段規定，從一重之連續行使偽造私文書罪處斷。
  (5)如犯罪事實欄一(一)、(三)部分之犯行，未據起訴，惟此部分經
    檢察官移送併辦，因與前揭起訴成罪部分有修正前連續犯之
    裁判上一罪關係，依審判不可分原則，自應併予審究，附此
    敘明。
四、原審因依刑法第2條第1項前段、刑法第216條、第210條、第
    339條第1項、修正前刑法第56條、第55條等規定，審酌被告
    丙○○、庚○○2人係夫妻關係，且分別擔任新竹商銀黎明
    分行之經理及三義分行之襄理，因積欠他人債務無力清償，
    乃利用其2人於銀行任職之關係，先後以行使偽造私文書之
    方式向任職銀行或向往來客戶詐取財物，金額合計高達1 億
    零150萬元，有損金融機構之聲譽並損及客戶權益，且迄未
    與被害人等達成民事和解，惟其等於原審審理時均能坦承犯
    行，犯後態度尚稱良好等一切情狀，各科處有期徒刑1年8月
    ，並詳細說明被告2人於新竹商業銀行95年5月3日存單存摺
    存款質押借據上偽造之「己○○」署押1枚，不問屬於犯人
    與否，應依刑法第219條規定宣告沒收；復敘明被告2人於93
    年5月3日、94年5月3日存單存摺存款質押借據上偽造之「己○○」署押各1枚，因該等存單存摺存款質押借據均為被告
    等所撕毀滅失，業經被告等供陳在卷，該偽造之「己○○」
    署押2枚亦隨之不存在，無從依刑法第219條規定為沒收之宣
    告，認事用法，核無違誤，量刑亦屬妥適。檢察官上訴意旨
    略以被告未與被害人達成和解或賠償被害人所受損害，且犯
    罪手段及違反義務之程度非輕，本案原審量刑過輕等語，惟
    按量刑輕重係屬事實審法院得依職權自由裁量之事項，苟未
    逾越法定刑度，不得遽指為違法，且下級審量定之刑，如無
    過重或失輕之不當情形，則上級審法院對下級審法院之職權
    行使，原則上應予尊重。本件被告等因犯本罪雖獲有利益，
    惟被告於受刑事制裁後，並未能因此免除民事之債務，且刑
    罰之目的，原非在彌補被害人之損失，本件原審判決於判決
    理由中已敘明審酌被告等2人犯後之態度，被害人所生之損
    害等一切情狀，始各量處有期徒刑1年8月，本院認原審法院
    就本件量刑，已審酌被告等2人犯罪所獲利益、素行及其犯
    罪後態度等一切情狀，符合刑罰之目的；再參酌行使偽造私
    文書罪之法定刑度，尚難認原審判決之量刑有過輕情形，本
    院認為亦無不當之處，檢察官上訴意旨認原判決所量處之刑
    度過輕云云，難予採取，此外檢察官於本院審理中復未提出
    其他不利於被告之證據，其上訴並無理由，應予駁回。又被
    告等2人提起上訴所執前詞，亦無理由，已詳見前述，被告
    等2人之上訴均應駁回。
據上論斷，應依刑事訴訟法第368條，判決如主文。
本案經檢察官丁○○到庭執行職務。
中    華    民    國    97    年    12   月    4     日
            刑事第七庭  審判長法  官  林  榮  龍
                              法  官  張  惠  立
                              法  官  鄭  永  玉
上列正本證明與原本無異。
如不服本判決應於收受送達後十日內向本院提出上訴書狀，其未
敘述上訴之理由者並得於提起上訴後十日內向本院補提理由書（
均須按他造當事人之人數附繕本）「切勿逕送上級法院」。
                                書記官    瑞  芳
中    華    民    國    97    年    12   月     4    日


司法院資訊處製作；財團法人民間司法改革基金會備份。
